【裁判字號】    90,上訴,136
【裁判日期】    891004
【裁判案由】    過失致死
【裁判全文】
臺灣高等法院高雄分院刑事判決    九十年度上訴字第一三六號
    上  訴  人  臺灣屏東地方法院檢察署檢察官
    上  訴  人
    即  被  告  丁○○
    選任辯護人  蘇精哲律師
                鄭銘仁
                王正嘉
右上訴人因被告過失致死案件，不服臺灣屏東地方法院八十九年度訴字第二八九號，
中華民國八十九年十月四日第一審判決（起訴案號：臺灣屏東地方法院檢察署八十九
年度偵字第一一００號、八十九年度偵字第二四０一號），提起上訴，本院判決如左
：
    主    文
上訴駁回。
丁○○緩刑參年。
    事    實
丁○○明知自己從無駕駛水上摩托車之經驗，且水上摩托車衝力大、速度快又無方向
燈及後視鏡，更無剎車之功能，如未經專業訓練即無法靈活操控，且行駛在海面上漫
無邊際，不易與人區○○○○○路線，易與其他水上摩托車發生碰撞，於發生事故時
，極易造成人員死傷，於民國八十九年二月十三日上午十一時三十分許，向在屏東縣
恆春鎮船帆石海域違法經營出租水上摩托車為業之黃進利租用水上摩托車一部（搭載
案外人李佳樺）騎乘出海遊樂，甫發動出海不久，適有亦從無騎乘水上摩托車經驗之
何慧珊（後坐有案外人丙○○），因將屆租用時限而欲返回岸上，丁○○本應注意他
方來車並保持適當之行車距離，隨時採取必要之安全措施，而當時天氣晴朗，視線良
好，風平浪靜，並無不能注意之情事，竟疏未注意，致其所騎乘之水上摩托車前方下
半部左側與何慧珊所乘坐（由案外人丙○○駕駛）之水上摩托車車頭後相碰撞，順勢
騰空躍起進而擦撞何慧珊之頭部，何慧珊當場腦殼破裂，經送至屏東恆春醫院急救後
，仍因腦部挫傷，傷重不治死亡。案經何慧珊之父甲○○訴由屏東縣警察局恆春分局
報請臺灣屏東地方法院檢察署檢察官偵查起訴。
    理    由
一、訊據被告丁○○固坦承於右揭時地騎乘水上摩托車與被害人何慧珊相撞之事實，
    惟矢口否認有何過失行為，辯稱伊家住臺南縣仁德鄉，對恆春鎮船帆石附近海域
    是否潛藏危險並無認識，且租用水上摩托車前曾詢問業者一切合法與絕對安全，
    及見巡邏之警車未取締業者之情形下，才向黃進利租用遊樂，況案發時，伊才剛
    要駛出海面，速度仍屬緩慢，又據伊所搭載之李佳樺供稱肇事當時係丙○○自後
    座環抱被害人而駕駛水上摩托車，是應係被害人駕車速度過快，且未依正確方式
    操作而失控導致兩車相撞，故伊並無過失云云。經查：
(一)、被告於右揭時地騎乘水上摩托車與被害人何慧珊所騎乘之水上摩托車發生擦撞之
    事實，業據證人李佳樺、丙○○、乙○○分別於警訊及偵審中證述明確，而被害
    人確因上開事件頭骨破裂致死，亦經檢察官督同法醫師相驗屬實，並製有勘驗筆
    錄、相驗屍體證明書、驗斷書在卷為憑，復有照片數幀可資參佐，堪信為真實。
(二)、按恆春鎮海域一帶因缺乏妥善之規劃與管理，遊客騎乘水上摩托車而肇事之不幸
    事件，時有所聞，並屢經新聞媒體廣泛報導，鑑於其危險性甚高，內政部營建署
    墾丁國家公園管理處乃於七十八年間明令禁止在該水域內騎乘，且在該園區內主
    要水域沙灘入口處均豎立有警告禁制牌，歷年來並利用各報章媒體等傳播工具廣
    為宣導，有該管理處八十九年六月七日（八十九）營墾觀字第三三七六號函附卷
    可稽，被告明知自己從無騎乘水上摩托車之經驗，且水上摩托車行駛於海面上，
    因車身易隨波浪起伏而左右晃動，又無煞車功能，如未經專業訓練，實無法靈活
    操控，且因地屬海面，未有如一般陸地上供往來交通之安全設施與規則，極易與
    同一海域內之人、車發生擦撞，依被告之年齡、智識，自不得委稱無預見此一危
    險發生之可能。
(三)、又雖目前國內並無法令規範騎乘水上摩托車應遵守之規則，然依吾人日常陸上交
    通往來經驗與制約，行車時應隨時控制自己之車速，注意他方來車，並保持適當
    之行車距離以採取必要之安全措施，已形成社會上一般通念與日常交通慣習；且
    肇事當時天氣晴朗，風平浪靜，海面上無障礙物阻擋被告之視線，為被告所自承
    在卷，復有照片六幀可稽，應無不能注意之情事，惟依卷附照片所示，被告騎乘
    之水上摩托車受創處在車頭前方下半部，其上半部則完好無缺，反之，被害人之
    車所受損害均集中在車頭上半部，並留有一道由下往上之刮痕，參以被害人係因
    腦挫傷頭骨破裂致死，有相驗屍體證明書一紙足憑，綜合各項客觀證據以觀，足
    堪認定係被告之水上摩托車前方下半部撞及被害人之車頭後，順勢騰空躍起進而
    擦撞被害人頭部，參以水上摩托車動力原理，係藉由後方引擎之動力推動車身前
    進，行駛於水面上，車速越快車頭仰角越大，而一般水上摩托車駕駛習慣，若騎
    乘出海，常係逐漸加速前進，且顧及海浪係往岸邊方向沖打，若欲順利向外海，
    必也加足油門增速前進，以免被海浪沖回岸邊，反之若因租車時限將至而欲返回
    岸邊還車，基於一般民眾操作生疏原因，常見會減速以利靠岸或由出租業者接手
    ，本件被告係甫離岸邊，被害人車反是欲返回岸邊，其速度上之分析恰與前開碰
    撞後摩托車車損之外觀相合，自以被告車速較諸被害人車為快較屬可採，則在兩
    車接近時所致生無以立即迴旋之肇事原因，被告一方已難辭其咎，又被告缺乏駕
    駛水上摩托車之經驗已俱如前述，卻在甫駕車出海之際，疏未注意來車動向，貿
    然加速前行，致撞及被害人之車，自足認其有過失。
(四)、至被告另辯稱證人李佳樺指稱肇事當時係丙○○在駕駛座後方環抱被害人而操作
    水上摩托車云云，惟查，證人李佳樺於警訊中陳稱伊不知道當時發生水上摩托車
    相撞之經過，相撞後伊落入海中，其他情形已不記得等語，卻於偵查中改稱係丙
    ○○從後座駕駛云云，證詞已有矛盾，參以其與被告係男女朋友關係，證詞難免
    偏頗，且證人丙○○亦否認前開情節，證稱肇事時伊抱住被害人腰部被擋住視線
    ，不知何故與他人水上摩托車相撞等語，核與證人即被害人胞姐乙○○證稱伊當
    時與他人同騎水上摩托車，該人告訴伊在事故發生前丙○○坐在被害人後面向他
    揮手，由被害人駕駛等語相符，臺灣屏東地方法院檢察署八十九年度偵字第二四
    ０一號不起訴處分書亦同此認定，堪認肇事時係由被害人駕駛無訛，是其所辯，
    尚難遽予採信。綜上所述，雖被害人從無駕駛水上摩托車之經驗，卻租用違法經
    營之水上摩托車出海玩樂，其對於甫駕駛出海之被告來車路線，亦未能事前保持
    安全間距以避免肇事，對此事故之發生亦有過失，然此僅屬民事責任上過失相抵
    之問題，尚無礙於被告過失責任之成立，而被害人因被告之過失行為受有頭骨破
    裂之傷害而死亡，是被告之過失行為與被害人之死亡間有相當因果關係甚明。從
    而，被告前揭辯詞，顯屬事後卸責之詞，不足採信，其過失致死犯行已堪認定，
    應依法論科。
二、核被告所為，係犯刑法第二百七十六條第一項之普通過失致人於死罪。原審援引
    前開規定及刑法第四十一條第一項前段（刑法第四十一條於九十年一月十日公布
    修正，原第四十一條內容之最重本刑改為五年以下有期徒刑，並修正為第一項，
    原審未及審酌，應予更正之），罰金罰鍰提高標準條例第一條前段、第二條之規
    定，並審酌被告從無前科，素行及犯後態度良好，被害人亦明知自己從無駕駛水
    上摩托車之經驗，卻貿然嘗試此一違法經營之活動而有過失等一切情狀，量處有
    期徒刑六月，並諭知以三百元折算一日之易科罰金折算標準，認事用法均無不合
    ，量刑亦稱允妥，原審檢察官以原判決量刑過輕及被告以原判決量刑過重分別為
    上訴意旨，均指摘原判決不當，即無理由，均應予駁回。又被告前未曾受有期徒
    刑以上刑之宣告，有臺灣高等法院被告全國前案紀錄表一紙附卷足憑，僅因一時
    失慮，偶罹刑典而造成終身之遺憾，事後並與被害人家屬達成民事和解，賠償其
    財產及精神上所受之損失與傷害，並已獲得被害人家屬之原諒，有雙方之和解書
    一份附卷可稽，且亦當庭深表悔意，經此刑之宣告後，應知所警惕而信無再犯之
    虞，本院因認暫不執行其刑為當，予以宣告緩刑三年，用啟自新。
據上論結，應依刑事訴訟法第三百六十八條，刑法第七十四條第一款，判決如主文。
本案經檢察官董明正到庭執行職務。
中    華    民    國      九十      年       三       月     二十一   日
                              臺灣高等法院高雄分院刑事第八庭
                  審判長法官  郭雅美
                                        法官  張盛喜
                                        法官  洪兆隆
右正本證明與原本無異。
不得上訴。
                                      書記官  葉淑華
中    華    民    國      九十      年       三       月    二十三    日
附錄：本判決論罪科刑法條：
刑法第二百七十六條第一項：
因過失致人於死者，處二年以下有期徒刑、拘役或二千元以下罰金。
                                                                        Ｄ


司法院資訊處製作；財團法人民間司法改革基金會備份。
